【裁判字號】    97,訴更(一),1
【裁判日期】    970827
【裁判案由】    侵權行為損害賠償
【裁判全文】
臺灣高等法院民事判決                 97年度訴更(一)字第1號
原      告  乙○○
訴訟代理人  李金澤律師
被      告  丙○○
            甲○○
            丁○○
共      同
訴訟代理人  鄭世脩律師
上列當事人間侵權行為損害賠償事件，原告提起刑事附帶民事訴
訟，經本院刑事庭移送前來（95年度附民字第222號），本院判
決後，經最高法院發回更審，本院於97年8月13日言詞辯論終結
，判決如下：
    主  文
原告之訴及其假執行之聲請均駁回。
本審及發回前第二審訴訟費用均由原告負擔。
    事實及理由
壹、程序方面：
    按訴狀送達後，原告不得將原訴變更或追加他訴。但擴張或
    減縮應受判決事項之聲明者，不在此限。民事訴訟法第255
    條第1項第3款定有明文。查本件原告於本院96年度訴字第22
    號（下稱本院前審）審理時原請求被告應連帶給付原告新台
    幣（下同）1,504,500元及自準備書狀暨爭點整理狀繕本送
    達被告翌日起至清償日止，按年息5%計算之利息（本院前審
    卷第26頁）。嗣於本院審理時將上開聲明變更為被告應連帶
    給付原告1,504,500元及自民國97年4月29日起至清償日止，
    按年息5%計算之利息（本院卷第42頁），乃減縮上開利息之
    起算日，屬應受判決事項聲明之減縮，核與上開規定相符，
    應予准許。
貳、實體方面：
一、原告起訴主張：原告所有坐落桃園縣八德市○○○段527 之
    1號土地（下稱系爭土地），原已出賣與訴外人徐建成，被
    告明知未經主管機關許可，不得提供土地回填廢棄物，竟未
    經核准，共同基於犯意聯絡，由被告丙○○統籌，而被告甲
    ○○及丁○○分別負責文稿擬定、記帳及現場開挖、掩埋暨
    工人調度等工作，於91年10月7日由丙○○出面，以挖掘海
    釣場供人垂釣，且可僱用原告擔任員工為由，邀得不知情之
    原告以系爭土地作為回填廢棄物之場所，違法開挖，並回填
    垃圾，致遭桃園縣政府處分禁止過戶。嗣徐建成向原告起訴
    請求損害賠償，經鈞院民事庭判命原告應給付徐建成土地開
    挖之回填費用1,244,500元，另原告遭桃園縣政府裁罰之300
    , 000元罰鍰，亦應由被告賠償，爰依民法第184條第1項、
    第196條及第767條之規定，聲明：被告應連帶給付原告1,50
    4,500元，及自97年4月29日起至清償日止，按年息5%計算之
    利息，並願供擔保請准宣告假執行等語。
二、被告則以：被告雖因違反廢棄物清理法被判處有期徒刑確定
    ，惟被告侵害之法益與原告個人法益無關，原告並非直接被
    害人。又刑事判決先載原告不知情，復載原告以每日1,000
    元或2,000元不等之代價，受僱擔任現場清潔工作，則原告
    對於現場地貌遭到如何之變化，豈有不知之理，且原告曾接
    受桃園縣政府180,000元之裁罰並轉交予被告丙○○，嗣由
    被告丙○○透過被告丁○○交付原告繳納該罰款。另原告以
    取得630,000元為對價，同意被告使用系爭土地，亦在現場
    親眼目睹被告使用系爭土地，故原告自係知情。至原告第2
    次受罰之300,000元行政罰鍰，係原告與公法人機關之權利
    義務關係，不能轉嫁於被告，系爭土地開挖後即回填，車子
    已無法進入，無從傾倒垃圾，原告所受損害與被告之行為間
    無相當因果關係等語，資為抗辯，並聲明：原告之訴駁回，
    如受不利判決願供擔保請准宣告免為假執行。
三、兩造不爭執之事項：（本院卷第34頁）
    原告所有之系爭土地，原已出賣與徐建成。而徐建成因系爭
    土地遭開挖向原告起訴請求損害賠償，經本院判決原告須就
    土地開挖部分賠償回填費用1,244,500元。另原告因不法開
    挖土地供傾倒廢棄物遭桃園縣政府裁罰300,000元罰鍰。
四、本件爭點：（本院卷第34頁）
（一）被告是否有違法開挖系爭土地並回填垃圾？
（二）原告是否知情（同意）？
（三）原告所受損害（賠償回填費用1,244,500元）與被告上開
      行為有無因果關係？
（四）原告所受300,000元之罰鍰，是否得向被告請求賠償？
      茲述之如下：
（一）被告是否有違法開挖系爭土地並回填垃圾？
      經查：原告主張被告明知未經主管機關許可，不得提供土
      地回填廢棄物，竟於未經核准之情況下，共同基於犯意聯
      絡，商議由被告丙○○統籌負責，被告甲○○負責文稿擬
      定、記帳等工作，而被告丁○○則負責現場開挖、掩埋及
      工人調度，並以系爭土地作為回填廢棄物之場所，違法開
      挖，且回填垃圾等情，業據證人黃文忠於刑事第一審結證
      稱︰丁○○找我當人頭，叫我到現場收單子，就是砂石車
      （卡車）載石頭或土出去，或載比較髒一點的廢棄土石含
      有塑膠袋、保特瓶、樹枝、磚塊等進來傾倒，砂石車載運
      進、出都要收單子，丁○○則在工地指示「發落」（台語
      ，即現場指揮分配工作）現場，指揮工人開挖，丙○○則
      2、3天來1次現場「看前看後」（台語，即查看進度、工
      作情形），甲○○也會來現場看一看進度等語（原法院95
      年度訴字第532刑事卷2第65至71頁）。另目擊卡車載運廢
      棄物至系爭土地傾倒之證人邱玉梅於刑事第一審亦結證稱
      ：我是系爭土地共有人之一，91年10月份丙○○說要經營
      土雞城、釣蝦場，我本想成為股東，但丙○○說我的持分
      太少，不願讓我加入股東，說要向我承租，有關出租事宜
      都是我哥哥乙○○處理的，後來挖土機進到系爭土地開挖
      ，一台卡車載出砂石後，就有卡車載垃圾進來，我就問丁
      ○○為什麼卡車載來的有拆屋後的磁磚、馬桶、瀝青等，
      跟倒到垃圾場去的垃圾一樣，我以後怎麼種菜，丁○○說
      沒有問題，不會妨害。而我哥哥乙○○也每天到系爭土地
      巡視，他也受雇在系爭土地負責清潔工作，我在現場另外
      有看到甲○○、黃文忠等人，甲○○在現場附近紀錄卡車
      進出車次，黃文忠也在場，丁○○開挖土機，丙○○是老
      闆在現場看頭看尾等語（上開刑事卷2第94至99頁）。而
      被告丁○○、丙○○於刑事偵查中亦分別陳稱：「當初是
      我跟丙○○要合作，所以找黃文忠來，用黃文忠名義來開
      發，工地是我在負責，機具由我調度，工錢是向丙○○請
      款，桃園縣政府第1次罰18萬元是我拿給丙○○，丙○○
      後來有說已經去繳了。」、及「（問：是否與丁○○共同
      合夥開發該塊土地？）是。」等語（臺灣桃園地方法院檢
      察署94年度偵續字第70號卷94年12月19日訊問筆錄）。且
      據上開刑事案件之檢察官於94年7月8日親至現場勘驗結果
      ：現場無車輛可通行之道路，周圍因時間已久，雜草叢生
      ，現場上留有坑洞一個，已因下雨積水，有勘驗筆錄及現
      場照片可憑，另警方於91年10月13日，前往現場查察時，
      亦有拍攝現場照片可按（上開刑事卷1第103至105頁）。
      觀諸上開現場照片，該回填物確含有磚塊、磁磚碎屑、塑
      膠管、木屑、塑膠袋等物，顯見現場所回填者，並非建築
      工程、公共工程及建築物拆除工程施工所產生之剩餘泥、
      土、砂、石、磚、瓦、混凝土塊之營建剩餘土石方，而均
      屬廢棄物清理法所規範之廢棄物。再參以被告因違法開挖
      土地傾倒廢棄物之行為，所涉違反廢棄物清理法，業經本
      院刑事庭以95年度上訴字第4029號刑事判決判處被告各有
      期徒刑1年2月確定，亦據本院調閱上開刑事卷宗，查核屬
      實，故被告確有違法開挖系爭土地並回填垃圾之事實，應
      堪予認定。
（二）原告是否知情（同意）？
  １、按當事人主張有利於己之事實者，就其事實有舉證之責任
      ，民事訴訟法第277條前段定有明文，又主張法律關係存
      在之當事人，應就該法律關係發生所須具備之特別要件，
      負舉證之責任，至於他造主張有利於己之事實（變更或消
      滅之特別要件），則應由他造舉證證明（最高法院48年台
      上字第887號判例意旨參照）。
  ２、經查：
    (1)原告曾於91年10月7日簽立同意書，同意將系爭土地以63
      萬元之代價，交由黃文忠開發使用，有該同意書可憑（臺
      灣臺灣桃園地方法院檢察署95年度偵字第4093號卷第7至8
      頁）。觀之該同意書除載有：立同意書人乙○○茲同意將
      系爭土地以63萬元之代價，交由黃文忠開發使用，及付款
      方式外，其餘均未為任何限制使用目的或範圍之記載，原
      告雖主張其僅同意開發釣蝦場並未同意作為廢棄物傾倒場
      所等語，惟為被告所否認，辯以：原告上開之同意係概括
      同意等語，是依前揭舉證責任分配之原則，原告自應就其
      主張之有利事實負舉證之責，原告未能就其主張之有利事
      實，加以舉證以實其說，自應認原告所簽立之上開同意書
      係指概括同意，並無特定使用目的或範圍之限制。
    (2)原告於刑事第一審審理時陳稱：丙○○找我，剛開始時，
      丁○○拿1份契約書給我，說是甲○○寫的，開挖該地的
      機具，都是丁○○在處理，甲○○有在系爭土地處理相關
      事務，工人的錢也是甲○○發的，當時丁○○在該地挖走
      的是砂石，且在現場整理過後，把乾淨的砂石用拖車載走
      ，且每載走1台車的砂石，就載進來1車的垃圾，這是在收
      到18萬元（桃園縣政府第1次裁罰）罰單前就有這種情形
      ，之後也有這種形。開始1天給我2,000元，後來說時機不
      好，就給我1,000元，我也做沒幾天。在系爭土地開發時
      ，丙○○有要我清理土地，我有在場，因為我也有投資等
      語（上開刑事審卷1第201至223頁）。另原告於本院審理
      時對其係居住於系爭土地之附近亦不爭執（本院卷第42頁
      背面）。
    (3)證人邱玉梅於刑事第一審亦結證稱：「……有關商談出租
      事宜都是我哥哥乙○○處理的。」、「（問：乙○○有無
      每天到現場巡視？）有。他受雇於丙○○，負責清潔工作
      。」等語（上開刑事卷2第97頁正、反面）
    (4)綜上，可知，原告居住於系爭土地附近，曾簽有概括同意
      之同意書，同意將系爭土地以63萬元代價，交由黃文忠開
      發使用，並曾以每日2,000元或1,000元不等之代價，受僱
      擔任現場之清潔工作，且有參與投資，對於桃園縣政府18
      萬元之裁罰（第1次）之事亦知情，是應認原告對於被告
      使用系爭土地非但知情，且係有代價同意被告使用甚明，
      此外，原告與徐建成間損害賠償訴訟，本院94年度上字第
      1014號判決（已確定），亦認：原告對於系爭土地開挖之
      事，不但知情而且參與，並共同分享利潤，亦有本院之上
      開判決書可按（本院卷第55至63頁），益見，原告對於被
      告使用系爭土地非但知情，且係有代價同意被告使用無訛
      。
（三）原告所受損害（賠償回填費用1,244,500元）與被告上開
      行為有無因果關係？
  １、按「因故意或過失，不法侵害他人之權利者，負損害賠償
      責任。」、「所有人對於無權占有或侵奪其所有物者，得
      請求返還之，對於妨害其所有權者，得請求除去之，有妨
      害其所有權之虞者，得請求防止之」民法第184條第1項、
      第767條分別定有明文。
  ２、原告主張：其所有之系爭土地，原已出賣與徐建成。而徐
      建成因系爭土地遭開挖向原告起訴請求損害賠償，經本院
      94年度上字第1014號民事判決，認定原告應賠償徐建成土
      地回填費用1,244,500元之賠償責任，固有該判決書可按
      。惟如上開（二）所述，被告使用系爭土地係經原告有代
      價之同意，是被告自無不法侵害原告所有系爭土地之所有
      權，被告既無不法侵害原告對系爭土地之所有權，則原告
      以系爭土地所有權被侵害為由，依上開之規定，請求被告
      連帶給付土地回填費用1,244,500元本息，自與前述侵權
      行為之要件不符。
（四）原告所受300,000元之罰鍰，是否得向被告請求賠償？
      如上開（二）所述，被告使用系爭土地係經原告有代價之
      同意，被告並無不法侵害原告所有系爭土地之所有權，被
      告既無不法侵害原告對系爭土地之所有權，則原告依上開
      規定請求被告連帶給付300,000元之罰鍰，自仍無理由。
五、綜上所述，原告依民法第184條第1項、第196條及第767條之
    規定，請求被告連帶給付原告1,504,500元，及自97年4月29
    日起至清償日止，按年息5%計算之利息，為無理由，應予駁
    回。原告既受敗訴判決，其假執行之聲請亦失所依據，應併
    予駁回。
六、本件事證已臻明確，兩造其餘之攻擊、防禦方法核與判決結
    果不生影響，爰毋庸一一論述，併此敘明。
七、據上論結，本件原告之訴為無理由，依民事訴訟法第78條，
    判決如主文。
中    華    民    國    97    年    8     月    27    日
                    民事第十二庭
                        審判長法  官  陳駿璧
                              法  官  王麗莉
                              法  官  陳邦豪
正本係照原本作成。
如不服本判決，應於收受送達後20日內向本院提出上訴書狀，其
未表明上訴理由者，應於提出上訴後20日內向本院補提理由書狀
（均須按他造當事人之人數附繕本）上訴時應提出委任律師或具
有律師資格之人之委任狀；委任有律師資格者，另應附具律師資
格證書及釋明委任人與受任人有民事訴訟法第466條之1第1項但
書或第2項（詳附註）所定關係之釋明文書影本。
中    華    民    國    97    年    8     月    27    日
                              書記官  李佳樺
附註：
民事訴訟法第466條之1（第1項、第2項）：
對於第二審判決上訴，上訴人應委任律師為訴訟代理人。但上訴
人或其他法定代理人具有律師資格者，不在此限。
上訴人之配偶、三親等內之血親、二親等內之姻親，或上訴人為
法人、中央或地方機關時，其所屬專任人員具有律師資格並經法
院認為適當者，亦得為第三審訴訟代理人。


司法院資訊處製作；財團法人民間司法改革基金會備份。
